臺灣高等法院刑事判決
                                  108年度上易字第2115號
    上  訴  人
    即  被  告  韓中荷





上列上訴人因竊盜等案件，不服臺灣士林地方法院108年度易字
第446號，中華民國108年8月30日第一審判決（起訴案號：臺灣
士林地方檢察署108年度偵字第3419號），提起上訴，本院判決
如下：
    主  文
上訴駁回。
甲○○緩刑貳年，緩刑期間付保護管束；並應於本判決確定之日
起壹年內，完成壹拾貳小時之法治教育課程。
    事  實
一、甲○○於民國106年11月13日至107年2月27日間某日，在不詳
    地點，拾獲少年張○○（95年生，真實姓名、年籍均詳卷）所
    有，於106年11月13日以後某日，在不詳地點，遺失內儲值
    新臺幣（下同）213元之數位學生證悠遊卡（卡號000000000
    0號「下稱系爭悠遊卡」）1張，竟起貪念，意圖為自己不法
    之所有，予以侵占入己，持以搭乘大眾交通工具或作為購物
    之支付工具。
二、甲○○又於107年10月16日20時許，在臺北市○○區○○路0段000
    號地下0樓南港火車站「湯姆熊遊藝場」內，見甲○○所有手
    提袋1紙（「下稱系爭手提袋」內裝衣服2件、絨毛娃娃2個
    、玩具棋盤、水瓢、兒童水杯、香皂各1個）放置在遊戲機
    台之椅子上，無人看管，認為有機可乘，竟起貪念，意圖為
    自己不法之所有，趁甲○○不注意之際，徒手竊取上開物品得
    手後離去。嗣甲○○隨即發現遭竊並報警，為警循線調閱附近
    道路監視器畫面，查悉甲○○使用系爭悠遊卡搭乘捷運；復經
    甲○○到案提出衣服2件、絨毛娃娃2個、系爭手提袋，始悉上
    情。
三、案經張○○之父乙○○、甲○○訴由內政部警政署鐵路警察局臺北
    分局報告臺灣士林地方檢察署檢察官偵查起訴。
    理  由
壹、程序部分（證據能力）：
    本院援引之下列證據資料（包含供述證據、文書證據等），
    並無證據證明係公務員違背法定程序所取得；又經本院審認
    結果，尚無顯有不可信之情況與不得作為證據之情形，本院
    審酌上開證據資料製作時之情況，且無違法不當及證明力明
    顯過低之瑕疵，且均經本院於審理期日提示予檢察官及被告
    辨識而為合法調查，自均有證據能力。
貳、實體部分：
一、認定被告犯罪事實所憑證據及理由：
  ㈠被告甲○○坦承使用系爭悠遊卡及拿取系爭提袋之事實；惟矢
    口否認有何侵占遺失物及竊盜之犯行。⑴侵占遺失物部分辯
    稱：在中和國民運動中心，一個阿嬤（台語）說他孫子不要
    系爭悠遊卡，要給我使用；該卡是空卡，錢都是我儲值的，
    才用2、3次；一般人撿到悠遊卡，一定馬上使用，而系爭悠
    遊卡，無人掛失，且從遺失到我使用，相隔4個月，且我都
    搭中永和線公車，沒搭630，足以證明悠遊卡不是我撿的，
    是別人給我的，別人不要的。⑵竊盜部分辯稱：我兒子8歲，
    由我撫養，常帶兒子去「湯姆熊遊藝場」；偷東西都要戴口
    罩，我沒戴口罩跟眼鏡；另系爭提袋內物品，都是資源回收
    的垃圾，沒價值，我拿去問「湯姆熊遊藝場」工作人員，他
    們說常有人丟不要的東西，我拿去慈濟和教會，他們都說東
    西又髒又臭都說不要等語。
  ㈡經查：
  犯罪事實一部分（即侵占系爭悠遊卡部分）：
  ⒈系爭悠遊卡為數位學生證悠遊卡，其上載有張○○之照片、姓
    名、學號及校名，屬張○○所有；張○○最後一次使用係106年1
    1月13日搭乘630路線公車，之後即遺失等事實，業經證人即
    告訴人乙○○於偵查及原審供述在卷（偵卷第98頁、第99頁、
    原審卷第43頁至第45頁）；並有系爭悠遊卡資料、乙○○所提
    出相同款式之數位學生證影本各1張存卷可考（偵卷第45頁
    、原審卷第63頁），自堪認定。又被告不否認曾持有系爭悠
    遊卡（原審卷第46頁），且分別於107年10月16日、26日，
    進入捷運雙連站、出捷運景安站等情，亦有監視器翻拍畫面
    、系爭悠遊卡交易記錄照片各2張存卷可參（偵卷第64頁、
    第65頁）。復系爭悠遊卡於張○○最後一次使用後尚有213元
    儲值；之後使用記錄係107年2月27日，並使用至同年11月17
    日，於該期間內，系爭悠遊卡多次被用於進出捷運景安站、
    頂溪站，搭乘214、243、307、311等路線公車，在全家便利
    商店中和景平店、和連店、錦福店加值等節，有悠遊卡股份
    有限公司107年12月10日悠遊字第1071201825號函及系爭悠
    遊卡使用紀錄1份存卷可查（偵卷第25頁至第44頁），可見
    系爭悠遊卡於張○○遺失後仍具有加值及扣款使用之功能，且
    使用區域與被告之住居所、及其陳稱係搭乘中永和線公車等
    語相符，足徵系爭悠遊卡確為被告於106年11月13日至107年
    2月27日間某日拾獲、使用。從而，被告持有載明張○○姓名
    之系爭悠遊卡，即應知悉為他人遺失之物，而被告仍將該卡
    據為己有、加以使用，主觀上顯有侵占遺失物之犯意，即堪
    認定。
  ⒉被告以前詞置辯；惟被告於偵查中稱：不知哪一位歐巴桑贈
    與系爭悠遊卡云云（偵卷第91頁），是其供述無法查證，其
    可信度已低；且證人乙○○於原審證稱：張○○之祖母、外祖母
    於106年前均已退休，不可能是渠等取走系爭悠遊卡，渠等
    亦無前往中和國民運動中心之可能等語（原審卷第45頁至第
    46頁），則被告辯稱：系爭悠遊卡係他人所贈等語，亦無足
    採。至張○○最後一次使用系爭悠遊卡至該卡再為被告使用間
    固相隔3月餘，然本件因被告否認犯行，本無從精確認定被
    告究於何時、在何情況下侵占，自難以系爭悠遊卡於106年1
    1月13日後未立即被使用，即為被告有利之認定。又觀諸系
    爭悠遊卡使用記錄（偵卷第32頁），於張○○最後一次使用後
    ，尚有213元儲值之情況，可見被告辯稱：其取得系爭悠遊
    卡時，內無儲值金額等語，並非可採。
  犯罪事實二部分（即竊盜系爭手提袋部分）：
  ⒈經查，證人即告訴人甲○○於偵查及原審證稱：於107年10月16
    日帶小朋友去南港環球購物中心，先去49元商店買玩具棋盤
    、水瓢、水杯、香皂等用品，再拿發票換紙袋，然後玩夾娃
    娃機，夾到3個娃娃，約8點2分有事到湯姆熊遊樂場詢問店
    員。因紙袋比較重，就放在遊戲區機台的座椅上，紙袋是白
    底有GLOBAL MALL紅色字樣，內有2件外套，一件是我的黑色
    ，另一件是我兒子的白色灰色邊長袖兒童外套、粉色及桃紅
    色的MELODY娃娃、玩具棋盤、水瓢、兒童水杯、綠茶香皂，
    共損失約1,800元。問完事，轉頭發現紙袋已不見，前後才5
    分鐘左右，就衝出去走廊上找，也跟店員說紙袋不見，馬上
    請店員調監視器，但湯姆熊內沒監視器，店員也幫我找，後
    來警方調閱監視器才發現被告將我的紙袋放入他所帶來的大
    袋子內，且他是走沒開放的區域離開等語（偵卷第105、106
    頁、原審卷第48頁至第51頁），核與監視錄影器畫面翻拍照
    片3張（偵卷第47、48頁）所示被告於107年10月16日20時進
    入湯姆熊遊藝場，旋於20時3分提系爭提袋離開該處所，於2
    0時4分將系爭提袋放入其所使用之白色統一時代百貨紙袋等
    情相符；且被告坦承於上開時、地，在電動機台上拾獲內裝
    有衣服、絨毛娃娃之系爭提袋，並於偵查中提出（偵卷第91
    頁），經告訴人甲○○檢視後，確認被告提出之物品中確有渠
    所失竊之系爭提袋、衣服2件及絨毛娃娃2個（偵卷第105頁
    ），均可佐證告訴人甲○○上開證詞不虛。再考量告訴人甲○○
    與被告素昧平生，且告訴人甲○○失竊之物品總金額為1,800
    元，除4項自49元商店購入之物品未領回外，餘均已領回，
    衡情告訴人甲○○應無為此等財物而故意誣陷被告之理，是被
    告趁告訴人甲○○不注意之際，擅自取走渠所有、裝放衣服2
    件、絨毛娃娃2個、玩具棋盤、水瓢、兒童水杯、香皂各1個
    之系爭提袋，被告有竊取告訴人甲○○前開財物之犯行，已堪
    認定。
  ⒉被告以前詞置辯；然觀諸被告於107年11月28日提出予員警檢
    視之物品所拍攝照片1張（偵卷第16頁），其中白色灰色邊
    長袖兒童外套、絨毛娃娃均無破損、污漬，自無將該等物品
    誤認為無價值、經他人拋棄所有權之物之可能。復告訴人甲
    ○○於原審證稱：當時店內僅1位店員，我在跟店員討論事情
    時，沒有人去跟店員講話等情（原審卷第51頁）；佐以前揭
    監視器畫面可知被告進入湯姆熊遊藝場後3分鐘即攜帶系爭
    提袋離開，則被告是否有與店員確認系爭提袋為無主物一事
    ，顯屬有疑。再者，被告於該日20時4分將系爭提袋放入白
    色統一時代百貨紙袋後，即走入南港火車站地下0樓東南角
    未開放區域，於20時8分自該車站地下0樓東南角逃生門繞行
    該車站A1棟1樓未開放區域，並往B1棟地下0樓步行，於20時
    10分回到該車站地下2樓南迴廊，往台鐵大廳方向步行，於2
    0時12分許穿越台鐵大廳，搭乘電扶梯往1樓，於20時13分許
    自該車站1樓北一出口右轉往市民大道，於20時14分至17分
    沿市民大道往西步行，至興華路口往北行南港路一段，再往
    東步行至南港行政中心公車站，嗣於20時24分搭乘公車離開
    等節，有監視錄影器畫面翻拍照片35張在卷可稽（偵卷第47
    頁至第64頁）；足知被告離開湯姆熊遊戲場後，旋將系爭提
    袋隱匿，且刻意行走未開放通行之區域，而有避免為人察覺
    之行止；又被告離開南港火車站前，均未將系爭提袋交付於
    該車站或南港環球購物中心之服務櫃臺以利招領，更徵被告
    確有竊盜之不法所有意圖，其辯稱：系爭提袋顯屬他人丟棄
    之物云云，自屬無據。
  ㈢綜上所述，被告所辯上情，無非卸責之詞，不足採信。本件
    事證明確，被告侵占遺失物及竊盜之犯行，堪以認定，應予
    論科。
二、論罪：
  ㈠按行為後法律有變更者，適用行為時之法律。但行為後之法
    律有利於行為人者，適用最有利於行為人之法律，刑法第2
    條第1項定有明文。查被告行為後，刑法第320條第1項之普
    通竊盜罪業於108年5月29日經總統公布修正，並自同年月31
    日施行，修正前刑法第320條第1項規定：「意圖為自己或第
    三人不法之所有，而竊取他人之動產者，為竊盜罪，處五年
    以下有期徒刑、拘役或五百元以下罰金。」，修正後刑法第
    320條第1項則規定：「意圖為自己或第三人不法之所有，而
    竊取他人之動產者，為竊盜罪，處五年以下有期徒刑、拘役
    或五十萬元以下罰金。」，經比較新舊法之結果，行為後之
    法律並未較有利於被告，是依刑法第2條第1項前段規定，本
    案應適用被告行為時即修正前刑法第320條第1項之規定。
  ㈡核被告就犯罪事實一㈠所為，係犯刑法第337條之侵占遺失物
    罪；就犯罪事實一㈡所為，係犯修正前刑法第320條第1項竊
    盜罪。被告所犯二罪，時間不同、地點有別，且侵害不同法
    益，應分論併罰。
三、維持原判決及駁回上訴之理由：
  ㈠原審以被告犯罪事證明確，適用刑法第2條第1項前段、第337
    條、第41條第1項前段、第42條第3項前段，修正前刑法第32
    0條第1項，刑法施行法第1條之1第1項、第2項前段等規定，
    爰以行為人之責任為基礎，審酌被告因一時貪念，而侵占遺
    失物即系爭悠遊卡、竊取系爭紙袋及內裝物品，侵害他人財
    產安全，並造成他人生活上不便，所為實屬不該，且犯後否
    認犯行，又並未賠償告訴人之損失，僅返還告訴人甲○○部分
    財物，兼衡被告前科素行，自陳為碩士休學中之教育程度，
    為代理老師、文字記者，與前夫育有1名未成年子女之家庭
    經濟狀況等一切情狀，就侵占遺失物罪部分，處罰金新臺幣
    5,000元，就竊盜罪部分，處拘役40日，並分別諭知易服勞
    役、易科罰金之折算標準。
  ㈡沒收部分：
  ⒈被告於犯罪事實一所侵占之系爭悠遊卡1張，雖為被告犯侵占
    遺失罪所得之物，惟被告於偵訊時供稱業已丟棄等語（偵卷
    第91頁），且上揭具悠遊卡功能之學生證具有個人專屬性，
    申報遺失後原物即作廢，被告已失其支配及處分權能，若不
    宣告沒收，亦不致於對社會危害或再供犯罪使用產生實質重
    大影響，並衡酌避免徒增執行沒收困難，認沒收欠缺刑法重
    要性，爰依刑法第38條之2第2項規定不予宣告沒收。至被告
    持系爭悠遊卡消費而所獲得未扣案之價值213元之財產上利
    益，為其犯罪所得，應依刑法第38條之1第1項前段、第3項
    之規定宣告沒收，並於全部或一部不能沒收或不宜執行沒收
    時，追徵其價額。
  ⒉被告於犯罪事實二所竊取之財物，就前述已發還告訴人甲○○
    部分，依刑法第38條之1第5項無庸宣告沒收；然就玩具棋盤
    、水瓢、兒童水杯、香皂各1個並未扣案，亦未發還告訴人
    甲○○，自應依刑法第38條之1第1項前段、第3項之規定宣告
    沒收，並於全部或一部不能沒收或不宜執行沒收時，追徵其
    價額。
  ㈢不另為無罪之諭知：
    檢察官雖於原審當庭另稱：被告在拾獲系爭悠遊卡後持以使
    用，此部分所為，係犯刑法第339條之1第1項、第2項之以不
    正方法由收費設備得利罪嫌，請併予審酌等語，固非無見；
    然按侵占後就所得財物加以變賣或實現其經濟價值，本屬事
    後處分贓物之當然結果，若未能證明行為人另有何施用詐術
    之行為，即不另構成犯罪（最高法院86年度台非字第5號、8
    6年度台上字第2358號判決意旨參照）；第按行為人於完成
    犯罪行為後，為確保或利用行為之結果，而另為犯罪行為時
    ，倘另為之犯罪行為係前一行為之延續，且未加深前一行為
    造成之損害或引發新的法益侵害，按之學理上所謂之「不罰
    之後行為」（或稱與罰後行為），應僅就前一行為予以評價
    而論以一罪。經查，悠遊卡記名與否，主要之差別在於掛失
    手續完成「後」之風險歸屬問題，於掛失手續完成前遭他人
    冒用之結果，仍應由持卡人自行負擔，此觀悠遊卡約定條款
    於108年3月29日公布修正前之第15條第3項前段規定：「記
    名式悠遊卡持卡人依前項規定以電話或其他方式通知掛失，
    即視為完成掛失手續，並自完成掛失手續後被冒用所發生之
    損失，應由發行機構負擔。」甚明。準此，系爭悠遊卡遭被
    告侵占入己之時，該記名式悠遊卡本身及其內儲值金，即完
    全置於被告之實力支配範圍內，俱屬被告本件侵占其他離本
    人持有之物犯行所侵害之財產法益內涵；被告後續使用系爭
    悠遊卡內儲值金之消費行為，並未加深張○○財產法益之損失
    範圍。至張○○嗣後即使得藉由記名式悠遊卡之掛失機制降低
    其損失，仍無從回溯減少被告侵占犯行所造成之法益侵害內
    容；再參諸悠遊卡之使用方法為感應付款，並無須出示證件
    核對身分之情形，對於悠遊卡股份有限公司或其特約機構而
    言，仍係以「認卡不認人」之方式進行悠遊卡之消費付款機
    制，因此，被告雖非該系爭悠遊卡之持卡人本人，其持系爭
    悠遊卡消費之行為，仍未違反悠遊卡收費設備或商店店員之
    判斷機制，顯未造成另一法益受到侵害。況該等非持卡人本
    人消費所造成之損失，依前述悠遊卡約定條款第15條第3項
    前段之規定，於掛失前既仍由張○○承擔，被告之後續持卡消
    費行為自未逾越被告先前侵占行為所造成之法益侵害範圍。
    從而，被告將張○○之記名式悠遊卡侵占入己後，再持以消費
    而使用其內儲值金之行為，因未加深前一行為造成之損害，
    亦未造成新的法益侵害，即應屬不罰之後行為，自不構成刑
    法第339條之1第1項、第2項之以不正方法由收費設備得利罪
    嫌。惟被告此部分犯行，與前開已經論罪科刑部分之犯罪事
    實間，有裁判上一罪之關係，爰不另為無罪之諭知。
  ㈣經核原審判決認事用法核無違誤，量刑亦稱妥適，應予維持
    。被告仍執前揭辯解提起上訴，指摘原判決認定不當，惟業
    經本院論駁如前，其上訴為無理由，應予駁回。另量刑輕重
    ，係屬事實審法院得依職權自由裁量之事項，苟其量刑已以
    行為人之責任為基礎，並斟酌刑法第57條各款所列情狀，而
    未逾越法定刑度或有濫用權限情事，即不得任意指為違法，
    最高法院75年度台上字第7033號判例意旨可資參照。本件原
    判決已審酌刑法第57條各款情形綜合考量，而在法定刑內科
    處其刑，並說明論罪科刑之各項法律依據，尚難遽指為違法
    。上訴意旨另指摘原判決量刑不當，求為輕判，亦為無理由
    ，應予駁回。
四、按刑罰之目的固有處罰行為人之意義，惟依現今通行之概念
    係重在教育，並非重在懲罰；末查被告前未曾受有期徒刑以
    上刑之宣告，此有本院被告前案紀錄表附卷可憑，本案被告
    因一時貪念，而侵占遺失物即系爭悠遊卡、竊取系爭紙袋及
    內裝物品，侵害他人財產安全，所為實屬不該；惟被告犯罪
    情節尚未至無可原宥之程度，本院認其經此偵審程序之教訓
    ，當知警惕而無再犯之虞，綜核上開各情認對被告所宣告上
    開之刑以暫不執行為適當，爰依刑法第74條第1項第1款之規
    定，併宣告緩刑2年，以啟自新。另斟酌被告上開所為，守
    法觀念薄弱，為確保其能記取教訓並建立尊重法治之正確觀
    念，爰併依刑法第74條第2項第8款之規定，諭知其應於本判
    決確定之日起1年內完成法治教育課程12小時，且依刑法第9
    3條第1項第2款，應於緩刑期間付保護管束，以觀後效。又
    此等為緩刑宣告附帶之條件，依刑法第75條之1第1項第4款
    規定，違反上開之負擔情節重大，足認原宣告之緩刑難收其
    預期效果，而有執行刑罰之必要者，得撤銷緩刑之宣告，併
    此敘明。
五、被告經合法傳喚，其無正當理由不到庭，爰不待其陳述，逕
    為一造辯論判決。
據上論結，應依刑事訴訟法第368條、第371條，刑法第74條第1
項第1款、第2項第8款、第93條第1項第2款，判決如主文。
本案經檢察官陳姿雯提起公訴，檢察官蔡顯鑫到庭執行職務。
中    華    民    國    109   年    1     月    8     日
                  刑事第二十三庭審判長法  官  李釱任 
                                      法  官  崔玲琦 
                                      法  官  梁耀鑌 
以上正本證明與原本無異。
不得上訴。
                                      書記官  宗志強
中    華    民    國    109   年    1     月    8     日
附錄：本案論罪科刑法條全文
修正前中華民國刑法第320條第1項
意圖為自己或第三人不法之所有，而竊取他人之動產者，為竊盜
罪，處5年以下有期徒刑、拘役或5百元以下罰金。
中華民國刑法第337條
意圖為自己或第三人不法之所有，而侵占遺失物、漂流物或其他
離本人所持有之物者，處 5 百元以下罰金。